臺灣臺南地方法院刑事判決　　　　　　 100年度訴字第1538號
公　訴　人　臺灣臺南地方法院檢察署檢察官
被　　　告　陳柏利
指定辯護人　陳寶華律師
上列被告因公共危險案件，經檢察官提起公訴（一００年度偵字
第一二七六八號），本院判決如下：
    主  文
陳柏利放火燒燬現供人使用之住宅未遂，處有期徒刑壹年拾月，
緩刑肆年，緩刑期間付保護管束。
    犯 罪 事 實
一、陳柏利與張基成曾為男女朋友關係，並曾共同居住在臺南市
    歸仁區○○○路○段四五五號，二人間具有家庭暴力防治法
    第三條第二款所定之家庭成員關係。陳柏利於民國一００年
    七月三十日上午九時許，前往臺南市歸仁區○○○路○段四
    五五號同居人張基成住處，因張基成不讓其進入屋內，乃轉
    而欲從屋後鐵門進入亦不可得，陳柏利一時氣憤，明知張基
    成上開住處屋內有可燃傢俱、裝潢，且屋後窗戶係以木質隔
    板阻隔，若在屋後窗戶點火引燃，火勢燃燒將足以導致住宅
    燒燬之結果，竟基於放火燒燬現供人使用住宅之犯意，先撿
    拾屋後之樹枝塞在窗戶上，再將隨身攜帶之高粱酒潑灑在樹
    枝，並塞入撿拾之報紙，繼而以打火機點燃樹枝、報紙，引
    燃火勢後旋即騎乘機車離開現場，幸被張基成即時發現，迅
    速以毛巾將燃燒半個窗戶之火勢撲滅而未燒燬該住宅，僅窗
    戶木質隔板部分燒失。嗣經張基成報警而查獲上情。
二、案經臺南市政府警察局歸仁分局移送臺灣臺南地方法院檢察
    署檢察官偵查起訴。
    理  由
壹、證據能力部分：
一、查被告陳柏利及其辯護人抗辯檢察官所提出之證人張基成於
    警詢之供述係審判外之陳述、於偵查中之證述未予被告行使
    詰問權，主張證人張基成警詢、偵查中之證述均無證據能力
    。本院認：
(一)證人張基成於警詢時所為之陳述，屬被告以外之人於審判外
    之言詞陳述，其先前警詢陳述並無符合法律規定有證據能力
    之情形，依刑事訴訟法第一百五十九條第一項之規定，證人
    張基成警詢時之陳述對被告應無證據能力。
(二)按被告以外之人於偵查中向檢察官所為之陳述，除顯有不可
    信之情況者外，得為證據。刑事訴訟法第一百五十九條之一
    第二項定有明文。又檢察官於偵查中訊問證人，並無必須傳
    喚被告使之得以在場之明文，而刑事訴訟法第二百四十八條
    第一項前段雖規定「如被告在場者，被告得親自詰問」，事
    實上亦難期被告有於偵查中行使詰問權之機會；此項未經被
    告詰問之被告以外之人於偵查中向檢察官所為之陳述，依刑
    事訴訟法第一百五十九條之一第二項之規定，原則上屬於法
    律規定為有證據能力之傳聞證據，於例外顯有不可信之情況
    ，始否定其得為證據；是得為證據之被告以外之人於偵查中
    向檢察官所為之陳述，因其陳述未經被告詰問，應認屬於未
    經合法調查之證據，非為無證據能力，而禁止證據之使用；
    此項詰問權之欠缺，非不得於審判中由被告行使以補正，而
    完足為經合法調查之證據（最高法院九十八年度台上字第五
    九一九號判決意旨參照）。被告陳柏利之辯護人雖主張證人
    張基成於偵查中所為證言未經被告行使詰問權，無證據能力
    ，不得作為證據云云（見本院卷第二七頁背面）。然本案於
    審理時，業經傳喚證人張基成到庭行交互詰問，已保障被告
    對質詰問之權利，辯護人以證人張基成於偵查中未經被告交
    互詰問抗辯無證據能力，顯混淆證據能力與調查證據程序。
二、再按被告以外之人於審判外之陳述，雖不符刑事訴訟法第一
    百五十九條之一至第一百五十九條之四之規定，而經當事人
    於審判程序同意作為證據，法院審酌該言詞陳述或書面陳述
    作成時之情況，認為適當者，亦得為證據。當事人、代理人
    或辯護人於法院調查證據時，知有第一百五十九條第一項不
    得為證據之情形，而未於言詞辯論終結前聲明異議者，視為
    有前項之同意，此觀刑事訴訟法第一百五十九條之五規定甚
    明。被告及其辯護人於言詞辯論終結前除抗辯上開各證據方
    法無證據能力外，對於卷附其餘各傳聞證據之證據能力，均
    未聲明異議。本院審酌卷內其餘書面陳述作成時之情況，認
    無顯不適當之情形，故採納上開證據方法，尚無礙於被告與
    其辯護人於程式上之彈劾詰問權利，而認其餘證據資料合於
    刑事訴訟法第一百五十九條之四及同法第一百五十九條之五
    等規定，因而均具證據能力，併與敘明。
貳、實體部分
一、訊據被告雖坦承於一００年七月三十日上午九時許，有撿拾
    張基成住處屋後之樹枝塞在張基成住處窗戶上，再將隨身攜
    帶之高粱酒潑灑在樹枝，並塞入撿拾之報紙，以打火機點燃
    樹枝等情，惟矢口否認有放火燒燬住宅之犯意，辯稱：伊因
    為想進入屋內拿健保卡，才點火要將窗戶燒一個洞，並無燒
    房子之意云云。經查：
(一)被告於一００年七月三十日上午九時許，在張基成住處屋後
    撿拾樹枝塞在張基成住處窗戶上，再將隨身攜帶之高粱酒潑
    灑在樹枝，並塞入撿拾之報紙，繼而以打火機點燃樹枝、報
    紙，導致張基成住處窗戶隔板燃燒乙情，業據被告於偵查中
    及本院審理時供承不諱，復據證人張基成於偵查中證稱：一
    ００年七月三十日上午九點半左右，我在屋子內，我前面鐵
    門關著，陳柏利跑到後面叫我，我沒有開門，我去上廁所出
    來時候就看到後面房間窗戶起火，是從外面燒的，我從廁所
    出來看窗戶燒了一半，我就趕快拿乾毛巾滅火，燃燒起來就
    完蛋等語（見偵卷第三十頁至第三一頁），並有臺南市政府
    警察局歸仁分局刑案現場勘查紀錄表、現場圖各一份、現場
    照片四十二張在卷可佐（見偵卷第六頁至第二十三頁、警卷
    第九頁至第十三頁），且觀諸上開現場窗戶之照片，已有部
    分木質隔板燒失，非僅受煙燻導致變黑之情形。則被告在上
    開時地，有在張基成住處屋後窗戶，以打火機點燃淋有高粱
    酒之樹枝、報紙，導致張基成住處窗戶隔板燃燒，建築物主
    要結構均存在乙情，即堪認定。
(二)被告在張基成上開住處屋後窗戶點火引燃，業如前述，而張
    基成上開住處東西兩側隔鄰均與他人住宅相連，屋前為鐵捲
    門，屋後為水泥牆壁、鐵門、窗戶，窗戶處因裝有冷氣而以
    木質隔板分隔內外，屋內則有木質隔板裝潢，天花板為泡棉
    材質，窗戶所在處房間內有傢俱、衣櫃等物品乙情，業據證
    人張基成於本院證述明確（見本院卷第四八頁至第五十頁）
    ，且觀諸前述張基成住處照片，張基成住處屋前確實為鐵捲
    門、屋後係水泥牆壁與鐵門，窗戶處則有冷氣機與木質隔板
    ，窗戶所在處房間內有衣櫃、木質床板與彈簧床，且屋內緊
    鄰窗戶之位置堆置大量雜物。則以張基成上開住處屋前、屋
    後材質觀之，顯然以屋後窗戶處之木質隔板為最容易點燃火
    勢，並且可迅速將火勢自屋外引入屋內，且緊鄰被告點火窗
    戶之屋內，堆置大量雜物，屋內復有木質裝潢、傢俱，被告
    點火處之木質隔板以及屋內裝潢、擺放物品均屬易燃材質，
    且火勢點燃後燃燒速度、延燒方向非人所能控制，此為一般
    人所週知，被告復自承曾與張基成共同居住在該處多年，對
    於該處屋內裝潢、傢俱與堆置之雜物當甚為明瞭，則被告在
    內有易燃傢俱、堆置大量雜物之住宅窗戶木質隔板處點火，
    其於放火時對於窗戶木質隔板處之火勢燃燒足以延燒屋內，
    此行為通常將致住宅燒燬之結果發生，自難諉為不知，被告
    具有放火燒燬現供人使用住宅之故意，要無疑義。
(三)至被告辯稱因欲自窗戶以鐵鉤開啟鐵門，進入屋內拿取健保
    卡因而燒燬窗戶云云，然被告前於警詢及偵查中均未供稱欲
    進入屋內拿取健保卡乙事，並於偵查中供稱：我看到火苗之
    後就走了，我就騎機車到街上亂逛等語（見偵卷第三一頁）
    ，復於本院準備程序坦承點火之後，即騎乘機車離開等語（
    見本院卷第二八頁），是依上開被告偵查中、本院準備程序
    之供述，被告縱火後隨即離開，顯然並非欲進入屋內拿取健
    保卡，且被告若僅欲燃燒窗戶，而無意使火勢蔓延至屋內，
    自應在窗戶旁注意火勢、準備撲滅工具，待窗戶木質隔板稍
    微因火勢產生燒失破損時，立即撲滅火勢，而非點火後即離
    開現場。況被告前於偵查中供稱：那天我要回去，張基成不
    讓我進去，後門又不能進去，我為洩憤就用火燒等語（見偵
    卷第三一頁），佐以證人張基成於本院證稱：當天早上八點
    多我有讓被告進去牽摩托車，我有跟她說我看我們不要在一
    起了，看妳要去哪裡就去，後來半小時後被告回來，她在屋
    前喊我，我跟她說妳不要吵，看妳要去哪裡，她一直求說開
    門，後來我就去廁所等語（見本院卷第四七頁背面至第四八
    頁背面），被告亦於本院供稱：七月二十九日那天我有叫張
    基成，他不讓我進去，隔天早上八點多他有開門讓我騎摩托
    車，之後我又回來要跟他解釋一些事情，我在前門拜託他讓
    我進去，我要跟他說話，他不讓我進去，他說既然我拿他的
    錢，乾脆分開好了，我聽了眼淚就掉下來，一直求他讓我進
    去，後來我就到後面一直敲門，都沒有人回應等語（見本院
    卷第五三頁至第五四頁）。是被告於一００年七月二十九日
    欲進入屋內已遭同居人張基成拒絕，於翌日仍屢遭同居人張
    基成拒絕讓其入內，且張基成甚至提及分手一事，被告顯然
    係因此事一時情緒失控而縱火，其於偵查中供稱因同居人張
    基成不讓其進屋因此縱火洩憤，與一００年七月三十日其縱
    火前與張基成接觸內容、放火後隨即離開等事後反應，顯然
    相符，被告辯稱其僅係欲將窗戶燒破以利使用鐵鉤開啟鐵門
    進入屋內拿取健保卡云云，顯係事後卸責之詞，並不足採。
(四)綜上各節相互對照，被告在張基成住處屋後窗戶縱火，並非
    基於入內拿取健保卡之意思而為，再依被告放火之位置以及
    屋內之傢俱、裝潢與擺設，被告挑選張基成住處材質最易起
    火燃燒之木質隔板處點火，且木質隔板所在之位置緊鄰大量
    雜物、房間內均為易燃傢俱、裝潢，被告點火處之火勢顯然
    可輕易自屋外延燒屋內，雖上開建築物主要結構仍存在，惟
    被告放火時應知所為通常將致住宅燒燬之結果發生，從而，
    其具有放火燒燬現供人使用之住宅之故意，及著手為客觀構
    成要件行為之實行，要無疑義，被告辯稱僅欲燒燬窗戶顯不
    可採，本件事證已臻明確，被告犯行洵堪認定。
二、論罪科刑：
(一)按刑法第一百七十三條第一項所謂放火燒燬現供人使用之住
    宅，必須房屋構成之重要部分已燒燬，如僅房屋內之傢俱、
    物件燒燬，房屋本身尚未達喪失其效用之程度，即不能依該
    條項論罪（最高法院七十九年度台上字第二六五六號判決意
    旨參照）。次按刑法第一百七十三條第一項放火燒燬現有人
    使用之住宅罪，其直接被害法益，為一般社會之公共安全，
    雖同時侵害私人之財產法益，但仍以保護社會公安法益為重
    ，況放火行為原含有毀損性質，而放火燒燬現供人使用之住
    宅罪，自係指供人居住房屋之整體而言，應包括墻垣及該住
    宅內所有設備、傢俱、日常生活上之一切用品，故一個放火
    行為，若同時燒燬住宅與該住宅內所有其他物品，無論該其
    他物品為他人或自己所有，與同時燒燬數犯罪客體者之情形
    不同，均不另成立刑法第一百七十五條第一項或第二項放火
    燒燬住宅以外他人或自己所有物罪（最高法院七十九年台上
    字第一四七一號判例意旨參照）。查本件被告之放火行為並
    未造成上揭房屋構成之重要部分如樑柱、牆垣燒燬，尚未達
    使房屋本身喪失效用之程度，是核被告所為，係犯刑法第一
    百七十三條第三項、第一項之放火燒燬現供人使用之住宅未
    遂罪。被告就上揭犯行，已著手於犯罪行為之實施而不遂，
    為未遂犯，爰依刑法第二十五條第二項規定，按既遂犯之刑
    減輕其刑。又被告對現供其前同居人居住使用之住宅放火，
    其故意實施家庭暴力行為而成立前開放火燒燬現供人使用之
    住宅未遂罪，係屬家庭暴力防治法第二條第二項所稱之家庭
    暴力罪。被告一個放火燒燬現供人使用住宅未遂之行為，雖
    同時燒燬住宅內他項物品，然無論該物品為他人或自己所有
    ，與同時燒燬數犯罪客體者之情形不同，均不另成立刑法第
    一百七十五條第一項或第二項放火燒燬住宅以外他人或自己
    所有物罪。
(二)再查被告並無有期徒刑以上刑之前科，素行尚稱良好，其出
    於一時衝動、感情受挫而在前同居人居住之處所為本案犯行
    ，要與刻意在公眾場所縱火或隨機放火等情節有別，對法益
    侵害之程度較輕，且犯後已獲得被害人張基成之原諒，有張
    基成提出之刑事陳情狀一份在卷可參，本院認被告事後確已
    有深感悔悟，綜合被告上開犯罪之情狀觀之，倘處以法定最
    輕本刑，仍屬失之過苛而有情輕法重之情，難謂符合罪刑相
    當性及比例原則，在客觀上足以引起一般人之同情，其情節
    實堪憫恕，爰依刑法第五十九條之規定，減輕其刑，並遞減
    之。
(三)爰審酌被告高商畢業之智識程度，長期罹患憂鬱症、現無工
    作之生活狀況，因一時情緒控制不當，在前同居人之住宅放
    火，導致公共安全之危險，幸火勢尚未嚴重蔓延，致未燒燬
    住宅，犯罪情節並非嚴重，所生危害尚屬輕微，及被告坦承
    放火、否認有燒燬住宅犯意之犯後態度，被害人張基成表示
    原諒被告等一切情狀，量處如主文所示之刑，以示懲儆。再
    被告未曾因故意犯罪受有期徒刑以上刑之宣告，有臺灣高等
    法院被告前案紀錄表一份在卷可考，被告因一時思慮欠週而
    罹刑章，已知悔悟並獲得張基成之原諒，應已知警惕而無再
    犯之虞，本院認其所受宣告之刑，以暫不執行為適當，爰併
    諭知緩刑四年，以啟自新，並依家庭暴力防治法第三十八條
    第一項之規定，諭知在緩刑期內付保護管束。
(四)另被告所有供犯罪所用之打火機一個、高粱酒一瓶，業已丟
    棄不見，業據被告於本院審理時供述在卷（見本院卷第五五
    頁背面），且被告使用上開物品點火後迄今業已五月，堪認
    應已滅失，故不予沒收。
據上論斷，應依刑事訴訟法第二百九十九條第一項前段，家庭暴
力防治法第二條第二款、第三十八條第一項，刑法第十一條但書
、第一百七十三條第三項、第一項、第二十五條第二項、第五十
九條、第七十四條第一項第一款，判決如主文。
本案經檢察官陳昆廷到庭執行職務。
中    華    民    國   100    年    12    月    30    日
                  刑事第六庭  審判長法  官  盧鳳田
                                    法  官  郭瓊徽
                                    法  官  黃琴媛
以上正本證明與原本無異。
如不服本判決應於收受本判後10日內向本院提出上訴書狀，並應
敘述具體理由。其未敘述上訴理由者，應於上訴期間屆滿後20日
內向本院補提理由書狀（均須按他造當事人之人數附繕本）「切
勿逕送上級法院」。
                                書記官  曾國華
中    華    民    國   100    年    12    月    30    日
附錄本案論罪科刑法條
中華民國刑法第173條
放火燒燬現供人使用之住宅或現有人所在之建築物、礦坑、火車
、電車或其他供水、陸、空公眾運輸之舟、車、航空機者，處無
期徒刑或 7 年以上有期徒刑。
失火燒燬前項之物者，處 1 年以下有期徒刑、拘役或 5 百元以
下罰金。
第 1 項之未遂犯罰之。
預備犯第 1 項之罪者，處 1 年以下有期徒刑、拘役或 3 百元
以下罰金。